---
title: "Analyse du biais national dans le jugement en patinage artistique"
author: "Richard Florian"
date: "`r format(Sys.Date(), '%d %B %Y')`"
output:
  html_document:
    toc: true
    toc_depth: 3
    number_sections: true
---

# Introduction

Le patinage artistique est un sport dans lequel une partie importante du résultat dépend de l'évaluation d'un panel de juges. Le pointage comprend des éléments techniques ainsi que des composantes du programme. Les éléments possèdent une valeur de base, à laquelle s'ajoute une évaluation de l'exécution, tandis que les composantes évaluent notamment des aspects artistiques. Une partie du pointage repose donc sur une appréciation subjective.

Cette subjectivité rend l'analyse statistique du jugement particulièrement intéressante. La question principale de ce projet est :

**Est-ce que les juges de patinage artistique évaluent plus favorablement les patineurs de leur propre pays ?**

L'hypothèse de départ est qu'un biais national peut être observé et que les juges accordent en moyenne des scores plus élevés aux patineurs représentant leur propre pays.

En complément, le projet explore la distribution des scores, les différences entre les programmes, la représentation géographique des participants et la variation de l'écart de notation selon la nationalité du juge et le programme.

# Données

Les données utilisées proviennent du dépôt GitHub *figure-skating-scores* de BuzzFeed News. Elles ont été extraites à partir des protocoles publiés par l'International Skating Union (ISU). L'ensemble comprend 17 compétitions internationales de 2016 et 2017.

Les données originales sont réparties dans quatre fichiers CSV : `performances`, `judged_aspects`, `judge_scores` et `programs`. Ils permettent de relier les performances, les éléments ou composantes jugés, les scores individuels des juges et les programmes.

Une limite importante est l'absence de la nationalité des juges dans les données originales. Cette information est indispensable pour répondre à la question principale. Un fichier supplémentaire, `judges_info.csv`, a donc été construit manuellement. Comme cette collecte est longue, les informations ont été ajoutées pour trois compétitions :

- ISU World Figure Skating Championships 2017;
- ISU GP Trophee de France 2016;
- ISU Four Continents Championships 2017.

Les analyses portant directement sur le biais des juges sont donc limitées à ces trois compétitions. Les analyses qui ne nécessitent pas la nationalité des juges, notamment la carte du monde, peuvent utiliser l'ensemble des compétitions disponibles.

Un fichier `correspondance.csv` est aussi utilisé pour faire correspondre les codes de pays sportifs aux codes ISO nécessaires à la cartographie.

# Importation et préparation des données

```{r importation, message=FALSE, warning=FALSE}
#installer bibliothèques nécessaires
library(sf)
library(tmap)
library(spData)

#importer les tables

performances <- read.csv("performances.csv", sep=",")
judged_aspects <- read.csv("judged-aspects.csv", sep=",")
judge_scores <- read.csv("judge-scores.csv", sep=",")
programs <- read.csv("programs.csv", sep=",")
judges_info <- read.csv("judges_info.csv", sep = ";")
correspondance <- read.csv("correspondance.csv", sep=",")
```

Les tables sont fusionnées à l'aide de leurs clés communes. La table contenant la nationalité des juges est ajoutée à la fin. `df_full2` contient ainsi les observations pour lesquelles l'information sur les juges est disponible.

```{r fusion}
#fusionner les données dans une grosse table

df_full <- merge(performances, judged_aspects,
                 by = "performance_id")
df_full <- merge(df_full, judge_scores,
                 by = "aspect_id")
df_full <- merge(df_full, programs,
                 by = c("competition", "program"))
df_full2 <- merge(df_full, judges_info,
                  by = c("competition", "program", "judge"))
```

Dans les données détaillées, les scores sont enregistrés par élément ou composante et par juge. Ils sont additionnés afin d'obtenir un score total pour chaque combinaison de compétition, programme, juge et performance.

Ce total n'est pas exactement le score officiel du patineur. Dans le calcul officiel, certaines notes extrêmes du panel peuvent être écartées. Pour étudier un possible biais individuel, il est toutefois pertinent de conserver les scores attribués par chaque juge, y compris les valeurs élevées ou faibles.

```{r aggregation}
#additioner le score par juge, par patineur, par performance, par compétition

df_summary <- aggregate(
  score ~ competition + program + judge + judge_name +
    judge_nation + performance_id + name + nation,
  data = df_full2,
  FUN = sum,
  na.rm = TRUE
)
```

Une variable binaire `same_country` est ensuite créée. Elle vaut `TRUE` lorsque le juge et le patineur représentent le même pays et `FALSE` dans le cas contraire.

```{r same-country}
#ajouter la colonne pour le même pays

df_summary$same_country <-
  df_summary$judge_nation == df_summary$nation
```

# Analyse exploratoire

## Comparaison des moyennes

```{r moyennes}
#comparaison des moyennes

mean(df_summary$score[df_summary$same_country == FALSE])
mean(df_summary$score[df_summary$same_country == TRUE])

aggregate(score ~ same_country,
          data = df_summary,
          FUN = mean)
```

Dans les données finales, le score moyen est d'environ **41,72** lorsque le juge et le patineur représentent des pays différents et d'environ **46,69** lorsqu'ils représentent le même pays. L'écart brut est donc d'environ **4,97 points en faveur du même pays**.

Cette première comparaison va dans le sens de l'hypothèse, mais elle ne suffit pas à démontrer un biais. Certains pays peuvent notamment avoir de meilleurs patineurs. Des tests statistiques et un modèle tenant compte des nationalités sont donc nécessaires.

Les moyennes peuvent également être examinées séparément pour chacun des programmes.

```{r moyennes-programmes}
#et par discipline

aggregate(score ~ program + same_country,
          data = df_summary,
          FUN = mean)
```

# Visualisation des données

## Scores selon le biais national

```{r boxplot-biais, fig.width=7, fig.height=5}
#faire des graphiques 

boxplot(score ~ same_country,
        data = df_summary,
        main = "Scores selon le biais national",
        xlab = "Même pays juge / patineur",
        ylab = "Score total",
        names = c("Différents pays", "Même pays"))
```

Le boxplot permet de comparer visuellement les distributions. Les scores du groupe « Même pays » sont globalement plus élevés, ce qui correspond à la différence observée entre les moyennes.

## Distribution des scores par programme

```{r boxplot-programmes, fig.width=8, fig.height=6}
boxplot(score ~ program,
        data = df_summary,
        main = "Distribution des scores par programme",
        xlab = "Programme",
        ylab = "Score total",
        las = 2)
```

La distribution varie selon le programme. Cela rappelle que le score dépend de plusieurs caractéristiques de la performance et ne peut pas être expliqué uniquement par la nationalité.

## Distribution générale des scores

```{r histogramme, fig.width=7, fig.height=5}
hist(df_summary$score,
     main = "Distribution de l'ensemble des scores",
     xlab = "Score total",
     ylab = "Nombre d'observations")
```

L'histogramme donne une vue générale de la distribution des scores agrégés dans `df_summary`.

# Tests de l'hypothèse principale

## Test t de Welch

Le test t de Welch compare les scores moyens des observations où `same_country` est `TRUE` et `FALSE`. L'hypothèse nulle est qu'il n'existe pas de différence entre les deux moyennes.

```{r t-test}
#tests

t.test(score ~ same_country, data = df_summary)
```

Avec les données finales, le test donne **t = -5,7557** et une **p-value d'environ 1,97 × 10^-8**. La p-value est largement inférieure à 0,05 : l'hypothèse nulle est rejetée. La différence entre les deux moyennes est statistiquement significative.

L'écart brut est d'environ 4,97 points. Cependant, le test t ne contrôle pas les différences entre les pays. Une partie de cet écart pourrait provenir du niveau des patineurs ou de la composition de l'échantillon.

## Modèle linéaire

Le modèle linéaire inclut la nationalité du juge, la nationalité du patineur et `same_country`. Il permet donc d'évaluer l'association entre le fait d'être du même pays et le score en tenant compte des différences générales associées aux nationalités.

```{r modele-lineaire}
m1 <- lm(score ~ judge_nation + nation + same_country,
         data = df_summary)
summary(m1)
```

Dans le modèle final, le coefficient associé à `same_countryTRUE` est d'environ **+3,06 points**, avec une **p-value d'environ 5,42 × 10^-7**. L'effet demeure positif et statistiquement significatif après la prise en compte de la nationalité du juge et de celle du patineur.

Le modèle possède un **R² d'environ 0,489**, ce qui signifie qu'environ 49 % de la variation des scores est expliquée par les variables incluses. Le fait que l'écart estimé soit plus faible que l'écart brut du test t suggère qu'une partie de la différence initiale est associée à d'autres facteurs. Toutefois, l'association avec `same_country` demeure présente.

# Écart selon la nationalité du juge

Une analyse descriptive permet ensuite de vérifier si l'écart est semblable pour toutes les nationalités de juges. Pour chaque nationalité, le score moyen attribué aux patineurs du même pays est comparé au score moyen attribué aux autres pays.

```{r ecart-nationalite, fig.width=9, fig.height=6}
#MAYBE, différences selon le pays du juge

moyennes <- aggregate(
  score ~ judge_nation + same_country,
  data = df_summary,
  FUN = mean
)

meme_pays <- subset(moyennes, same_country == TRUE)
autre_pays <- subset(moyennes, same_country == FALSE)

resultat <- merge(
  meme_pays,
  autre_pays,
  by = "judge_nation",
  suffixes = c("_meme_pays", "_autre_pays")
)

resultat$difference <- resultat$score_meme_pays - resultat$score_autre_pays

resultat <- resultat[order(-resultat$difference), ]

resultat

barplot(resultat$difference,
        names.arg = resultat$judge_nation,
        main = "Écart de notation selon la nationalité du juge",
        xlab = "Nationalité du juge",
        ylab = "Score moyen (même pays - pays différent)",
        las = 2)
```

Le graphique montre une variation importante selon la nationalité du juge. Certaines nationalités présentent un écart positif marqué, tandis que d'autres présentent un écart négatif. La tendance générale n'est donc pas uniforme.

Cette analyse est **descriptive**. Un grand écart ne signifie pas automatiquement qu'une nationalité est « plus biaisée », puisque le nombre d'observations et le niveau des patineurs peuvent varier d'un pays à l'autre.

# Représentation géographique des participants

Cette section utilise `df_full`, donc l'ensemble des compétitions disponibles, puisque la nationalité des juges n'est pas nécessaire. Un même participant pouvant apparaître dans plusieurs compétitions, chaque combinaison unique de nom et de nationalité est comptée une seule fois.

```{r preparation-carte}
#faire la carte du monde

data(World)

participants <- unique(df_full[c("name", "nation")])

nb_participants <- aggregate(
  name ~ nation,
  data = participants,
  FUN = length
)

names(nb_participants) <- c("nation", "nb_participants")

nb_participants <- merge(
  nb_participants,
  correspondance,
  by = "nation"
)

World <- merge(
  World,
  nb_participants,
  by = "iso_a3",
  all.x = TRUE
)

World$nb_participants[is.na(World$nb_participants)] <- 0
```

## Carte du monde

```{r carte-monde, fig.width=10, fig.height=6, message=FALSE, warning=FALSE}
tm_shape(World) +
  tm_polygons(
    "nb_participants",
    fill.scale = tm_scale_intervals(
      breaks = c(0, 1, 5, 10, 20, 30, 45, 59),
      values = "brewer.blues",
      as.count = TRUE
    ),
    fill.legend = tm_legend(
      title = "Nombre de participants"
    )
  ) +
  tm_title(
    "Participants en patinage artistique 2016-2017",
    position = c("center", "top"),
    size = 1.2
  ) +
  tm_layout(
    inner.margins = c(0.05, 0.05, 0.25, 0.05)
  )
```

La représentation géographique est très inégale. La Russie est particulièrement représentée, tout comme les États-Unis, le Canada et le Japon. Plusieurs autres pays sont présents, mais avec beaucoup moins de participants.

## Tableau du nombre de participants par pays

```{r tableau-participants}
#faire le tableau qui va avec la carte

noms_pays <- as.data.frame(World)[c("iso_a3", "name")]

tableau_participants <- merge(
  nb_participants,
  noms_pays,
  by = "iso_a3"
)

tableau_participants <- tableau_participants[
  c("name", "nb_participants")
]

names(tableau_participants) <- c(
  "Pays",
  "Nombre de participants"
)

tableau_participants <- tableau_participants[
  order(-tableau_participants$`Nombre de participants`),
]

rownames(tableau_participants) <- NULL

tableau_participants


```

Le tableau montre que la Russie compte **58 participants uniques**, devant les États-Unis (**36**), le Canada et le Japon (**25 chacun**). La Chine compte 16 participants et la Corée du Sud 14. La représentation diminue ensuite rapidement.

Cette répartition est utile pour contextualiser l'analyse du biais : les pays ne sont pas représentés également dans les données et les occasions pour un juge d'évaluer un compatriote ne sont donc pas nécessairement les mêmes pour toutes les nationalités.

# Écart de notation selon le programme

```{r biais-pays}
#biais par pays

biais_par_pays <- aggregate(
  score ~ judge_nation + same_country,
  data = df_summary,
  FUN = mean
)
```

Une dernière analyse descriptive vérifie si l'écart « même pays - pays différent » apparaît seulement dans certains programmes ou de façon plus générale.

```{r ecart-programme-calcul}
#écart de notation selon la discipline

moyennes_programme <- aggregate(
  score ~ program + same_country,
  data = df_summary,
  FUN = mean
)

moyennes_programme

meme <- subset(moyennes_programme, same_country == TRUE)
autre <- subset(moyennes_programme, same_country == FALSE)

comparaison_programme <- merge(
  meme,
  autre,
  by = "program",
  suffixes = c("_meme", "_autre")
)

comparaison_programme$ecart <-
  comparaison_programme$score_meme -
  comparaison_programme$score_autre

comparaison_programme <- comparaison_programme[
  order(-comparaison_programme$ecart),
]

comparaison_programme
```

L'écart est positif dans **les huit programmes étudiés**. Il varie d'environ **+2,98 points** pour le programme libre féminin à environ **+5,92 points** pour la danse courte. La différence générale observée n'est donc pas produite uniquement par un programme particulier.

```{r graphique-programmes, fig.width=9, fig.height=7}
par(mar = c(12, 5, 4, 2))

barplot(
  comparaison_programme$ecart,
  names.arg = comparaison_programme$program,
  main = "Écart de notation selon le programme",
  ylab = "Score moyen (même pays - pays différent)",
  las = 2,
  cex.names = 0.8
)

mtext(
  "Programme",
  side = 1,
  line = 10
)
```

Cette comparaison reste descriptive : elle montre la direction et l'ampleur des écarts, mais elle ne constitue pas huit tests distincts démontrant que chaque différence est statistiquement significative.

# Discussion

Les différentes analyses convergent vers le même constat. La comparaison descriptive montre d'abord que les scores sont plus élevés lorsque le juge et le patineur représentent le même pays. Le test t de Welch indique ensuite que cette différence globale est statistiquement significative. Enfin, le modèle linéaire montre que l'association demeure significative après avoir pris en considération la nationalité du juge et celle du patineur.

Le modèle linéaire est particulièrement utile pour l'interprétation. L'écart brut est d'environ 4,97 points, alors que l'effet estimé de `same_country` dans le modèle est d'environ 3,06 points. Cette diminution montre qu'une partie de la différence brute peut être associée à la composition des pays présents dans les données. Malgré cela, un effet positif lié au même pays demeure.

Les analyses complémentaires montrent que le phénomène n'est pas parfaitement uniforme : l'écart varie selon la nationalité du juge. Il reste cependant positif lorsqu'on examine séparément chacun des huit programmes. La carte et le tableau montrent également que les pays sont représentés de manière très inégale dans l'ensemble des compétitions.

# Limites

La principale limite concerne la nationalité des juges. Cette information n'était pas incluse dans les fichiers originaux et a dû être ajoutée manuellement. L'analyse du biais porte donc sur trois compétitions seulement, même si la base originale en contient 17. Les résultats indiquent une tendance dans l'échantillon étudié, mais ne permettent pas d'affirmer que le même effet existe avec la même ampleur dans toutes les compétitions internationales.

Une deuxième limite concerne le score utilisé. Les scores attribués par chaque juge sont additionnés afin de conserver l'information individuelle. Ce score agrégé diffère du score officiel, puisque le calcul officiel du panel peut écarter certaines notes extrêmes. Cette différence est volontaire pour la question étudiée, mais elle doit être prise en compte.

Le modèle contrôle la nationalité du juge et du patineur, mais il ne tient pas nécessairement compte de tous les facteurs susceptibles d'influencer les scores, comme le niveau individuel du patineur, la difficulté précise du programme, la compétition ou d'autres caractéristiques de la performance.

Enfin, les analyses par nationalité de juge et par programme sont descriptives. Elles permettent d'identifier des tendances, mais les différences entre toutes les sous-catégories n'ont pas fait l'objet de tests statistiques distincts.

# Conclusion

L'objectif principal était de déterminer si les juges de patinage artistique évaluent plus favorablement les patineurs de leur propre pays. Les résultats obtenus soutiennent cette hypothèse dans les données étudiées.

Le score moyen est plus élevé lorsque le juge et le patineur représentent le même pays. Cette différence est statistiquement significative selon le test t de Welch. Elle demeure également significative dans le modèle linéaire après la prise en compte de la nationalité du juge et du patineur, avec un effet estimé d'environ trois points supplémentaires lorsque les deux nationalités correspondent.

Les analyses complémentaires montrent que l'ampleur de l'écart varie selon la nationalité du juge, mais que l'écart reste positif dans chacun des huit programmes étudiés. La représentation géographique montre aussi que certains pays, particulièrement la Russie, les États-Unis, le Canada et le Japon, sont beaucoup plus présents dans les compétitions de la base de données.

Il est donc possible de conclure qu'il existe, dans l'échantillon analysé, une association statistiquement significative entre le fait qu'un juge et un patineur représentent le même pays et le score accordé. En raison des limites de l'échantillon et des autres facteurs pouvant influencer les scores, ce résultat doit toutefois être interprété comme une indication de favoritisme national plutôt que comme une preuve définitive de causalité.
